臺灣板橋地方法院刑事判決　　　　　　　　　　　　　　九十年度自緝字第三五號
　　自　訴　人　甲○○○
　　代　理　人　許智勝律師
　　　　　　　　林添進律師
　　被　　　告　乙○○
　　選任辯護人　曹運蘭律師
右列被告因詐欺案件，經自訴人提起自訴，本院判決如左：
    主  文
乙○○無罪。
    理  由
一、自訴意旨略以：被告乙○○意圖為自己不法之所有，自民國八十八年九月三日起
    至同年十一月五日止，明知自己已無資力，竟持被告吳秀華（已另判決無罪確定
    ）所開立而由被告乙○○背書之支票，至自訴人甲○○○之臺北市○○○路○段
    四二九號住處，向自訴人詐稱保證屆期定能兌現清償為由，先後十次向自訴人借
    款達新臺幣（下同）一千二百八十五萬八千零二十元，致自訴人因而陷於錯誤因
    而陸續匯款至被告乙○○指示之銀行帳戶內。嗣後被告乙○○見無法清償，遂利
    用自訴人亟欲取回借款之心理，將所有房屋過戶予自訴人再向自訴人借貸，又以
    自訴人名義向第三人保證責任基隆市第一信用合作社（下稱基隆第一信合社）借
    貸融資，而由其取去貸款，致自訴人又遭矇騙，迄至八十八年十二月間被告吳秀
    華所開立之支票遭退票，自訴人始知受騙，因認被告乙○○涉有刑法第三百三十
    九條第一項之詐欺罪嫌。
二、按犯罪事實應依證據認定無證據不得推定其犯罪事實，刑事訴訟法第一百五十四
    條定有明文。又認定不利被告之事實，須依積極證據，苟積極證據不足為不利於
    被告事實之認定時，即應為有利於被告之認定，更不必有何有利之證據；另告訴
    人之告訴係以被告受刑事訴追為目的，是其陳述是否與事實相符，仍應調查其他
    證據以資審認。（最高法院三十年上字第八一六號、五十年台上字第一三○○號
    判例參照)
三、經查自訴人所以認被告乙○○涉有上開罪嫌，無非係以支票暨退票理由單、匯款
    申請書等為據，訊據被告乙○○雖自承於右揭時地持被告吳秀華為發票人之支票
    先後向自訴人借款之事實，惟堅決否認有何詐欺之犯行，辯稱：伊係土木承包商
    ，須按日或按週發放工人工資，惟因各上游建築包商所給付之工程款票期不一，
    故乃以向被告吳秀華所借用之支票或上游包商所支付之工程款客票，而由被告以
    背書方式向自訴人調現週轉以發放工資，多屬一個月內短期借款，而在工程完工
    領取工程款即立刻償還換回支票，而被告乙○○自八十五年起即以上揭方式與自
    訴人往來調現，多年來均有借有還，惟自八十八年九二一震災後，因經濟衰退導
    致建築業不景氣，致不少建商因虧損嚴重而倒閉，被告乙○○因遭北橋營造廠、
    韋盛昌營造廠等多家營造商倒帳高達二千一百餘萬元，而被告雖遭倒帳，但仍勉
    力還款至八十八年十一月，嗣再遭受中信營造廠倒帳三百多萬元後終無力清償，
    惟被告乙○○絕非並無資力而自始故意詐欺借款，而係嗣後多次遭人倒帳致週轉
    困難無力清償。至自訴人所指之被告將所有房屋過戶給自訴人後再向自訴人借貸
    ，又以自訴人名義向基隆第一信合社借貸融資，而由其取去貸款，致自訴人又遭
    矇騙云云，亦與事實不符，蓋上開房屋乃係建商昌國建設公司積欠被告乙○○工
    程款五百萬元，乃以該價值一千五百萬元之房地抵償，故尚有不足之價金一千萬
    元須以銀行貸款方式給付予建設公司，該屋乃係自訴人要求被告乙○○過戶以供
    抵償所欠借款，不足之價金一千萬元貸款自應由自訴人負責，所貸一千萬元銀行
    貸款亦由建設公司取走，伊並未取得任何款項等語置辯。
四、經查：自訴人已到庭自承：「被告乙○○從八十八年九月起至十一月止，至我臺
    北市○○○路○段四二九號住處向我調借現款，他說承作工程要發放工資及缺材
    料錢，我才陸續借給他一千餘萬元，他一開始借款都有拿客票來換，有東帝士、
    北僑等公司，他說這些公司所開的客票不會有問題，他是從八十六年間就陸續向
    我借款調用，到八十八年間都有兌現。」（見本院八十九年十二月六日訊問筆錄
    ），復自承「被告乙○○約民國八十六年開始向我借錢，都是拿客票或他自己的
    票來調現，每個月有時約三、五十萬元，是要支付工程原料及工人薪資，被告說
    上游公司開的票期間較長，他需要周轉。每張票票期大約三、四個月，剛開始都
    有兌現，大約在八十八年跳票，被告八十七年才拿吳秀華的票來調現，吳秀華票
    之前都有兌現。被告在八十八年五、六月間有跳票，但被告拿新票來換我同意他
    延期，直到十二月份就無法補齊。」（見本院九十年十一月十二日訊問筆錄），
    而被告乙○○確係從事土木建築承包商之事實，亦有被告乙○○所提出之工程契
    約書影本等為證，則被告確係以上游廠商客票及被告吳秀華支票背書後持向自訴
    人調現週轉以供發放工資，其借款之事由即與事實相符，已難謂有何施用詐術可
    言，而被告早於八十六年起即向自訴人以客票調現週轉，且均按期兌現多年，直
    至八十八年十二月始無法給付之事實，業據自訴人所自承，已難謂被告自始即係
    意圖為自己不法之所有而持不能兌現之客票而施用詐欺借款。至自訴人所指被告
    乙○○嗣係持向被告吳秀華所借用之支票向伊調現週轉，並非工程款客票云云，
    惟按被告乙○○係以客票為擔保，並在支票背面背書後向自訴人調現借款，即係
    從事一般銀行所謂之國內票據融資之相類似之放款業務，客票提兌不過係清償之
    方法之一，如有退票情事，借款人仍須負清償責任，是所重者仍係借款人之信用
    。而自訴人既係依憑被告乙○○之信用，取得被告乙○○所借得支票並由其背書
    後而貸放款項，而被告乙○○初始亦如期兌現年餘，嗣後始至八十八年底因週轉
    失靈而退票，自亦難謂被告乙○○持用所借被告吳秀華支票調現係屬施用詐術可
    言。而自訴人雖又指被告乙○○於八十八年五、六月間即有跳票情事，至八十八
    年九月間已週轉困難而陷於無資力情形，仍續向其借款云云，然查被告乙○○雖
    於八十八年五、六間即有跳票情事，但迅即補齊款項，已據自訴人所自承，而依
    自訴人提出借款憑據之匯款單及支票影本所示，被告乙○○雖於八十八年九月三
    日起至同年十一月五日起連續十次向自訴人借款，惟其所交付之嗣後退票之被告
    吳秀華名義支票，其發票日乃係自八十八年十二月三日起至八十九年二月十三，
    足見雙方約定之借款期限乃係三個月，而自訴人復自承被告至八十八年十二月起
    始未兌現款項，之前均有兌現借款等語，核與本院向保證責任臺北市第一信用合
    作社萬華分社調取上開被告吳秀華支票往來明細表相符，而自訴人復自承八十八
    年十月十三日、同年十月二十五日、同年十一月三日仍有分別提示兌現六十萬元
    、一百六十三萬元及一百五十萬元之清償，是被告乙○○既於自訴人所指之已陷
    於週轉困難之無資力情形之八十八年十月至十一月間，卻仍持續償還前所積欠到
    期之大額借款，足證其借款時顯無不法所有之意圖甚明，否則被告乙○○既已於
    八十八年九、十月間多次借得大筆款項，苟有詐欺不法所有意圖，自當早即捲款
    而逃，豈有仍持續以大筆金額償還自訴人前欠到期借款之理？足見被告所辯其係
    嗣後因建商倒帳致其週轉不靈始無力清償之事實應堪採信。
五、至自訴人另指嗣後被告乙○○見無法清償，遂利用自訴人亟欲取回借款之心理，
    將所有房屋過戶予自訴人再向自訴人借貸，又以自訴人名義向基隆第一信合社借
    貸融資，而由其取去貸款，致自訴人又遭矇騙云云，惟查被告乙○○已辯稱上開
    房地價值一千五百萬元，係用以抵償積欠自訴人之債務而過戶予自訴人，惟其中
    五百萬元價款係建商用以抵償所積欠伊之工程款五百萬元，故尚有一千萬元價金
    須以銀行貸款給付建商，自訴人自應自行承受該一千萬元之銀行貸款等語，而自
    訴人嗣並已自承「因我貸款繳不起，我已轉賣（該屋）給第三人蘇國華，價金為
    一千三百多萬元，之後扣除被告之銀行一千萬元貸款，我還有拿回二、三百萬元
    。」（見本院九十年十二月五日訊問筆錄），核與本院調取之基隆市安樂地政事
    務所之系爭房地買賣所有權移轉登記資料相符，則自訴人承受系爭房地抵償債務
    ，雖有一千萬元之銀行貸款負擔，但嗣加以出賣後價金高達一千三百餘萬元，扣
    除原貸款，仍有獲利三百萬元之事實，足見此顯係被告乙○○以有相當價值之房
    地用以償還所欠借款，自難謂係詐欺，自訴人嗣並已承認錯誤而更正自訴狀內容
    ，亦猶足認被告乙○○自始即有還款之意思及事實，自難認有詐欺之不法所有意
    圖可言。
六、是縱上所述，足認本件自訴人與被告乙○○間乃屬單純之消費借貸嗣後債務不履
    行之債權債務關係之民事糾葛，尚與刑法上詐欺罪名之構成要件有間，此外復查
    無其他積極證據足以證明被告乙○○有何詐欺之犯行，應認被告乙○○詐欺罪嫌
    尚屬不能證明，依照首揭說明，自應為被告乙○○無罪之諭知。
據上論斷，應依刑事訴訟法第三百四十三條、第三百零一條第一項判決如主文。
中      華      民      國      九十一      年      三      月    六    日
                                  臺灣板橋地方法院刑事第六庭
                                          法  官  朱 耀 平
右正本證明與原本無異。
如不服本判決，應於判決送達後十日內，向本院提出上訴狀。
                                          書記官  黃 炎 煌
中      華      民      國      九十一      年      三      月    八    日
